最高法院刑事判決　　　　　　　　　　　　　　　　　九十三年度台上字第三七號
　　上　 訴　 人　台灣高等法院檢察署檢察官
　　上訴人即被告　乙○○○
　　被　　　　告　丙 ○ ○
　　　　　　　　　甲 ○ ○
　　　　　　　　　丁 ○ ○
右上訴人等因被告等偽造文書等罪案件，不服台灣高等法院中華民國九十年六月十三
日第二審判決（九十年度上訴字第二七八號，起訴案號：台灣桃園地方法院檢察署八
十五年度偵字第一二九四九號，八十六年度偵字第四七三、三五０四號），提起上訴
，本院判決如左：
    主  文
上訴駁回。
    理  由
一偽造私文書部分：
按刑事訴訟法第三百七十七條規定，上訴於第三審法院，非以判決違背法令為理由，
不得為之。是提起第三審上訴，應以原判決違背法令為理由，係屬法定要件。如果上
訴理由狀並未依據卷內訴訟資料，具體指摘原判決不適用何種法則或如何適用不當，
或所指摘原判決違法情事，顯與法律規定得為第三審上訴理由之違法情形，不相適合
時，均應認其上訴為違背法律上之程式，予以駁回。本件檢察官上訴意旨略稱：(一)、
原判決關於被告乙○○○部分：被告乙○○○之冒標行為，除其自白外，並經被害會
員證述明確，並無犯罪不能證明之情事，且該被告拒絕說明詐欺之金額，亳無還款之
誠意，惡性至為重大，原判決未加重其刑，反而減刑，判決顯然適用法則不當，自屬
違背法令。(二)、原判決關於被告丙○○、甲○○、丁○○部分：告訴人於民國九十年
三月十六日曾聲請調查重要關鍵證據（即九十年三月十六日聲請狀載之聲請調查之證
據），原審未予調查，又對十二個互助會之諸多不同筆跡互助會單，及被告乙○○○
僅為一般人託嬰照顧小孩之老婦，依經驗法則，絕無能力可運作如此多個複雜之互助
會，被告丙○○、甲○○、丁○○始為真實之會首等，應屬該被告等共同參與犯罪之
證據，亦未予調查，顯係屬審判期日應調查之證據未予調查。且原判決對證人楊郭綢
關於被告等至少十餘次專程前往蘆竹收取會款之不利證詞，及所提供之彼等親筆計算
會款單據證物，全未提及；再告訴人石春妹、林雯鈴等所為不利被告等之證詞，亦全
未提及，顯係判決不載理由之違法等語。上訴人即被告乙○○○上訴意旨略稱；民間
互助會之一般習慣，起會後之第一會為會首應得之會款，並無開標、得標之問題，自
亦無冒標可言，第二會始有因開標而冒標之可能。原判決附表二、三、五、七、八、
九、十所載被告於各該互助會之第一會即冒標會款等情，與經驗法則有違，顯有判決
理由矛盾之違法等語。
惟查證據之取捨與其證明力之判斷，以及事實有無之認定，屬事實審法院之職權，苟
其取捨證據與判斷證據證明力並不違背經驗法則及論理法則，即不容任意指為違背法
令，而執為第三審適法之上訴理由。原審認定被告乙○○○有原判決所載之偽造標單
用以標取互助會會款之連續行使偽造準私文書犯行，係以該事實業據乙○○○於偵查
及第一審審理時坦承不諱，核與告訴人陳李阿昭及互助會會員林雯玲等人於偵、審中
證述情節相符，並有互助會會單影本在卷可稽等證據，予以綜合判斷，認乙○○○上
開所為，成立刑法第二百十六條、第二百二十條第一項、第二百十條之行使偽造準私
文書罪，於法定刑內量處其刑。並指駁、說明乙○○○於原審翻異前詞，否認有冒標
會款犯行，所辯為卸責飾詞為不足採信之理由。所為論斷均有卷存證據資料可資覆按
。又原審認被告丙○○、甲○○、丁○○並無參與乙○○○上述行使偽造文書犯行，
係以丙○○等三人均堅決否認有公訴人所指之犯行，均辯稱：互助會之事均是其母親
乙○○○在處理，互助會之開標時間均在中午，當時渠等正在上班，不可能參與冒標
犯行等語。而經查告訴人及證人林雯玲等多名互助會會員於偵、審中均陳稱係參加乙
○○○召集之互助會；乙○○○亦稱互助會係伊一人所召集，會首為伊一人等語，核
與互助會會單所載相符，足見丁○○等三人並非互助會會首。告訴人及會員石春妹、
楊郭綢、吳財丁、王維英、蔡芬郁等人雖稱丁○○等三人曾代收互助會會款等語，丁
○○等人亦不否認曾代收及轉交會款之事，但丁○○等人與其母乙○○○當時住同一
處所，其等代收會款及轉交會款乃人之常情，尚難據此認其等有共同偽造標單冒標之
犯行。告訴人及證人即互助會會員石春妹、林雯玲、洪麗琴等人於偵查及第一審訊問
時均先稱：伊等未去標過互助會等語，旋又稱丁○○等三人在互助會開標時，有時也
在場云云，前後供述不一，既未曾去標過會，焉會知悉丁○○等人於互助會開標時在
場，其指述亦不能據為不利丁○○等人之認定。又第一審向財政部財稅中心函查丁○
○、甲○○、丙○○三人之財產明細資料，結果三人均未有任何不動產及車輛等財產
之登錄，有該中心函在卷可稽，是告訴人及證人石春妹等人謂乙○○○將冒標所得會
款購買財產予其子女云云，乃臆測之詞，為不可取。此外，復無其他積極證據足以證
明丁○○等三人確有共同偽造標單用以冒標之犯行，自屬不能證明丁○○等三人犯行
使偽造準私文書罪。因而維持第一審關於此部分諭知丁○○等三人無罪之判決，駁回
檢察官在第二審之上訴，亦已詳其所憑之證據及論斷之理由。從形式上觀察，並無
違背法令之情形存在。查原審認定被告乙○○○行使偽造準私文書之次數及冒標所得
金額較第一審判決認定者為少，即犯罪情節較第一審認定者為輕，依比例原則，量處
較第一審判決為輕之刑（第一審判處有期徒刑四年，原審量處有期徒刑三年六月），
此乃原審量刑職權之合法行使，檢察官上訴意旨以原審未加重其刑，反而減刑為違法
，自非合法之上訴理由。又原審認乙○○○被訴冒標會款犯行，其中有部分尚無證據
可資證明，已詳述其論斷之理由，檢察官上訴意旨就原審此部分認事、採證職權之合
法行使，依憑己見，任意指為違法，亦非適法之第三審之上訴理由。告訴人於九十年
三月十六日具狀聲請傳訊證人楊郭綢及調查丁○○等人之財產狀況，原審已傳訊楊郭
綢並訊問丁○○等三人關於其等之財產狀況，檢察官上訴意旨謂原審未予調查，尚有
誤會。又原審認丁○○等三人非系爭互助會會首，並未共同偽造標單標會，已詳予調
查、說明；證人楊郭綢等人所述丁○○等三人有代收取會款之行為等情，並不足以證
明丁○○等三人有共同冒標犯行，告訴人及石春妹、林雯鈴等人所為不利丁○○等之
供詞，何以不足證明丁○○等人犯罪，原判決均已詳述其理由；至於告訴人及會員楊
郭綢所提計算會款之單據，縱係丁○○等三人代其母乙○○○所寫，惟此標會後代為
計算標得會款金額之行為，亦不足據以認定丁○○等人之前有共同偽造標單冒標犯行
，原判決就此未予說明，於判決本旨並不生影響。檢察官就上述事項，任意指摘原審
有調查未盡及判決理由不備之違法，且重為事實之爭執，殊與法律規定得為第三審上
訴理由之違法情形不相適合，衡以前述說明，檢察官之上訴為違背法律上之程式，應
予駁回。被告乙○○○就其行使偽造準私文書部分雖亦提起上訴，然民間互助會第一
會除會首應得之會款外，是否同時為會員之第一次標會，應依會首與會員之約定為之
，本件依原判決附表一至十所載互助會會員及會首總人數、起迄會時間計算，第一會
應均有開標，該事實及冒標時間並經乙○○○於偵查及第一審訊問時供明在卷，是其
上訴意旨謂其互助會第二會始有開標云云，指摘原判決認定原判決附表二、三、五、
七、八、九、十所載於第一會即冒標之事實，與經驗法則有違云云，顯係就原審已詳
查、說明之事項，為事實上之爭執，自非合法之第三審上訴理由，其此部分之上訴為
違背法律上之程式，應予駁回。
二詐欺部分：
(一)、被告乙○○○部分：
按刑事訴訟法第三百七十六條所列各罪之案件，經第二審判決者，不得上訴於第三審
法院，法有明文。本件乙○○○所犯刑法第三百三十九條第一項之詐欺罪部分，核屬
刑事訴訟法第三百七十六條第四款之案件，依首開說明，既經第二審判決，自不得上
訴於第三審法院。縱此部分與行使偽造私文書部分有方法結果之牽連關係，為裁判上
一罪，但行使偽造私文書部分之上訴為不合法，本院應從程序上予以駁回，而無從為
實體上判決，對於輕罪部分之此部分，亦無從適用審判不可分原則，為實體上審判，
上訴人等竟復提起上訴，顯為法所不許，應予駁回。
(二)、被告丙○○、甲○○、丁○○部分：
按刑事訴訟法第三百七十六條所列各罪之案件，經第二審判決者，不得上訴於第三審
法院，法有明文。本件被告丙○○、甲○○、丁○○三人被訴刑法第三百三十九條第
一項之詐欺罪部分，核屬刑事訴訟法第三百七十六條第四款之案件。依首開說明，既
經第二審判決，自不得上訴於第三審法院，檢察官竟復提起上訴，顯為法所不許，應
予駁回。
據上論結，應依刑事訴訟法第三百九十五條前段，判決如主文。
中　　　華　　　民　　　國　　九十三　　年　　　一　　　月　　　八　　　日
                              最高法院刑事第十二庭
                                  審判長法官  陳　正　庸
                                        法官  賴　忠　星
                                        法官  王　居　財
                                        法官  張　清　埤
                                        法官  林　開　任
      右正本證明與原本無異
                                              書  記  官
中　　　華　　　民　　　國　　九十三　　年　　　一　　　月　　 十四 　　日
                                                                        ｖ
